臺灣雲林地方法院行政訴訟判決
                                     110 年度交字第97號
原　　　告　謝文宏　　住雲林縣○○鎮○○路00巷0號9樓
被　　　告　交通部公路總局嘉義區監理所
　　　　　　　　　　　設嘉義縣○○市○○○路00號
法定代理人　黃萬益　　住同上
訴訟代理人　陳榮彬　　住雲林縣○○市○○路○段000號
          　吳冠頡　　住同上
上列當事人間交通裁決事件，原告不服被告民國110 年9 月13日
雲監裁字第72-KAT093780號裁決，提起行政訴訟，本院判決如下
：
    主  文
原告之訴駁回。
訴訟費用新臺幣參佰元由原告負擔。
    事實及理由
壹、程序事項
    查本件係因原告不服被告所為道路交通管理處罰條例（下稱
    道交條例）第8 條之裁決而提起撤銷訴訟，依行政訴訟法第
    237 條之1 規定，應適用交通裁決事件訴訟程序，本院並依
    同法第237 條之7 規定，爰不經言詞辯論，逕為裁判。
貳、實體事項　　
一、事實概要：緣原告駕駛車牌號碼000-0000號號自用小客車（
    下稱系爭車輛）原告於民國110 年5 月1日1時40分許，在斗
    六市西平路與雲科路口附近，經雲林縣警察局（下稱舉發機
    關）以第KAT093780號違規通知單當場攔停原告違反道交條
    例第21條第1項第5款「駕照道安吊扣行駛公路(禁駛)」違規
    。俟應到案日已逾2個月以上尚未結案，本所雲林站於110年
    9月13日逕行開立雲監裁字第72-KAU014121號裁決書（下稱
    原處分）並以雙掛號郵寄，裁處原告罰鍰新臺幣（下同）12
    ,000 元、吊銷駕駛執照、1 年內不得考領駕駛執照，原告
    不服，爰提起本件行政訴訟。
二、原告主張略以：按因避免自己或他人生命、身體、自由、名
    譽或財產之，緊急危難而出於不得已之行為，不予處罰，行
    政罰法第13條本文定有明文。查原告確有於110年5月1日駕
    駛自小客車途經雲林縣斗六市西平路與雲科路口遭警查獲，
    惟伊時係因原駕駛自用小客車之原告之母林素美身體突發不
    適，故委請原告代為駕駛，原告也不敢向原告之母林素美表
    示伊時原告係處於駕駛執照吊扣期間，但為避免原告之母繼
    續勉強駕駛恐生交通意外，始不得不接替駕駛，旋約甫駕駛
    遲500 公尺左右，即遭警攔查，原告雖有向警陳述上情，但
    不為警所接受；因此，本件原告雖有短暫駕駛自小客車，然
    係避免自己、其母或其他用路人之生命、身體或財產之緊急
    危難而出於不得已之駕駛行為，足認原告並無故意違去之實
    質惡性，是依上揭法文規定，自在不予處罰之列等語。並聲
    明：㈠原處分撤銷。㈡訴訟費用由被告負擔。
三、被告答辯略以：
㈠、查原告因未依期限接受道路交通安全講習且已逾6個月以上上
    仍未參加，雲林站依道交條例第24條第3項後段規定「經再
    通知依限參加講習，逾期6個月以上仍不參者，吊扣其駕駛
    執照6個月。」於110年1月7日製發違反道路交通管理事件通
    知單(嘉監雲字第000000000號)，通知原告到雲林站執行吊
    扣處分，時至110年2月22日原告到雲林站辦理汽車駕照吊扣
    ，吊扣期間為110年2月22日至110年8月21日止。
㈡、次查本案違規時間為110年5月1日，明顯於前揭駕照吊扣期間
    仍駕駛車輛違規，應屬明確。雲林站依違反道路交通管理事
    件統一裁罰基準及處理細則規定，逕行裁決罰鍰新臺幣1萬2
    ,000元、吊銷駕駛執照1年(已逾應到案日60日以上，尚末辦
    理結案)，亦符法律授權之裁量基準範圍並無逾越。
㈢、至於原告訴稱係為避免緊急危難一節，按違規單記載時間01
    時40分，該時間與一般常人生活作息時間迥異，訴外人(即
    原告訴稱同行之原駕駛人)是否為精神不濟、疲勞駕駛或睡
    眠不足，猶未可知。且未見原告檢附相關急診到院醫療證明
    ，難認有據。況自用車與緊急救護車之道路通行權與優先權
    ，存有明顯程度差異。如遇緊急狀況，應儘速循警消救護系
    統通報請求救護，恰為妥適。如此，方能維護自身、受救護
    者與其他用路人之交通安全及權益等語，資為抗辯。並聲明
    ：㈠原告之訴駁回。㈡訴訟費用由原告負擔。
四、本院之判斷：
㈠、按「汽車駕駛人，有下列情形之一者，處新臺幣6千元以上1
    萬2千元以下罰鍰，並當場禁止其駕駛：五、駕駛執照吊扣
    期間駕駛小型車或機車。」、「第1項第3款、第4款之駕駛
    執照，均應扣繳之；第5款並吊銷其駕駛執照。」、「汽車
    駕駛人，曾依本條例其他各條規定吊銷駕駛執照者，1年內
    不得考領駕駛執照。」，道交條例第21條第1項第5款、第4
    項、第67條第3項分別定有明文。
㈡、上開事實概要欄所述之事實，有舉發通知單、裁決書、送達
    證書、雲林縣警察局111年3月4日雲警交字第1111300831號
    函、110年1月7日舉發通知單、駕駛執照吊扣執行單、駕照
    吊扣執行單報表等件在卷可稽，堪認屬實。本件爭點在於：
    原告有無行政罰法第13條「因避免自己或他人生命、身體、
    自由、名譽或財產之緊急危難而出於不得已之行為，不予處
    罰。」之阻卻違法事實由？
㈢、原告主張當時係因原駕駛自用小客車之原告之母林素美身體
    突發不適，故委請原告代為駕駛等語。按因避免自己或他人
    生命、身體、自由、名譽或財產之緊急危難而出於不得已之
    行為，不予處罰。但避難行為過當者，得減輕或免除其處罰
    ，行政罰法第13條規定甚明。又「構成行政罰法上阻卻違法
    正當事由之『緊急避難』，其要件包括：（一）須有緊急危難
    存在：所謂『緊急』，係指倘未立即採取避難措施，即無法阻
    止危難之發生或擴大。而所謂『危難』，則係指自己或他人之
    生命、身體、自由、名譽或財產有發生災難之可能性，至其
    係肇因於自然災害或人為因素，固非所問。惟為避免『緊急
    避難』制度遭不當濫用，而成為違反行政法上義務者之遁詞
    ，倘該危難係因行為人蓄意招致以便遂行其違反行政法上義
    務行為，或行為人事前應防止、能防止而未防止，導致該危
    難之發生，則均不屬之。（二）避難行為必須客觀上不得已
    ：即緊急避難行為在客觀上須係為達到避難目的之必要手段
    。行為人因自己或他人之生命、身體、自由、名譽、財產遭
    遇緊急危難，若非立即採取避難行為犧牲他人法益，否則無
    法保全自己或他人法益時，固能主張緊急避難，惟此避難行
    為須係足以挽救法益陷於急迫危險之『必要手段』，亦即所犧
    牲之他人法益與所保全之法益間，已呈現不可避免之利益衝
    突現象，兩者僅能擇一存在，不是喪失所要保全之法益，就
    是犧牲他人之法益，此時方屬所謂『必要』。而『不得已』，則
    係指避難行為之取捨，祇此一途，別無選擇而言，如尚有其
    他可行之方法足以避免此一危難，即非不得已之避難行為。
    （三）緊急避難行為必須不過當：緊急避難行為在客觀上若
    已過當者，即已超出緊急避難之範圍，構成避難過當，自不
    能阻卻違法，僅能減免處罰。而判斷有無過當之標準，係採
    『保護優越法益原則』，亦即依『法益衡量理論』之觀點（包括
    法益位階關係、法益受影響之程度、損害發生之可能性、被
    犧牲者之自主決定權、危難是否來自於被犧牲者、法益對於
    個別當事者所具有之特別意義及遭人強制之避難狀態等因素
    ），判斷避難者所保護之法益，是否較其所犧牲之他人法益
    ，具有顯著之優越性。（四）避難行為必須出於救助意思：
    即行為人主觀上須係出於救助自己或他人生命、身體、自由
    、名譽、財產之緊急危難的意思」，此有最高行政法院106
    年度判字第104號判決意旨可資參照。是本件原告應就其違
    規行為符合緊急避難之要件負舉證責任，原告雖為上開主張
    ，惟並未提出證明其為上開違規事實之時，確有符合上開緊
    急避難之情狀，至於原告
    雖請求傳訊證人林素美，然經本院通知證人林素美，證人林
    素美並未到院作證，附此敘明。
五、綜上所述，原告違規事證明確，被告依法所為原處分並無違
    誤，原告訴請撤銷，為無理由，應予駁回。
六、本件第一審裁判費為300 元，應由原告負擔，爰確定第一審
    訴訟費用額如主文第2 項所示。
據上論結，本件原告之訴為無理由，依行政訴訟法第237 條之7
、第98條第1 項前段、第237 條之8 第1 項，判決如主文。
中    華    民    國    111   年     5   月    20     日
                行政訴訟庭    法  官  温文昌
上列為正本係照原本作成。
如不服本判決，應於送達後20日內，以判決違背法令為理由，向
本院行政訴訟庭提出上訴狀並表明上訴理由（上訴理由應記載原
判決所違背之法令及其具體內容、依訴訟資料可認為原判決有違
背法令之具體事實）。如於本判決宣示或公告後送達前提起上訴
者，應於判決送達後20日內補提上訴理由書（須按他造人數附繕
本）。
中    華    民    國    111   年     5   月    20     日
                              書記官   林雅菁